最高法院民事判決　　　　　　　　　　　　　　　　八十八年度台上字第九一三號
　　上　訴　人　甲 ○ ○
　　訴訟代理人　蔡 壽 男律師
　　被　上訴人　乙 ○ ○
　　　　　　　　丙○○○
右當事人間請求銷土地所有權移轉登記事件，上訴人對於中華民國八十七年三月十
六日台灣高等法院台中分院第二審判決（八十六年度重上字第八三號），提起上訴，
本院判決如左：
    主  文
原判決廢棄，發回台灣高等法院台中分院。
    理  由
本件上訴人主張：被上訴人乙○○於民國八十四年九月間向伊借款，因簽發之支票均
陸續退票，乙○○嗣後轉換本票予伊，累積欠伊款項新台幣（下同）七百九十五萬元
。乙○○原所有坐落台中縣大里市○○○段健仁小段三五一號、地目旱、面積一‧一
八二○公頃土地應有部分一二一八七分之六○九三（下稱系爭土地），竟於八十五年
一月廿七日無償贈與予被上訴人丙○○○，乙○○將系爭土地贈與予丙○○○後，已
無其他財產可供執行，此贈與行為顯有害及伊之債權，依民法第二百四十四條規定，
伊自得訴請撤銷其贈與之債權及物權行為。被上訴人間以贈與為原因之所有權移轉登
記，於贈與行為撤銷後，其移轉登記行為亦失其效力，自應塗銷所有權移轉登記恢復
原狀等情。爰求為命被上訴人間前開贈與行為撤銷，及被上訴人丙○○○就系爭土地
於八十五年一月二十七日以贈與原因之所有權移轉登記塗銷之判決。
被上訴人丙○○○則以：上訴人所提出之協議書、本票及支票，伊均否認其形式上及
實質上之真正，被上訴人乙○○並未向上訴人借貸金錢。系爭土地登記名義人雖為乙
○○，惟乙○○對系爭土地僅係信託登記之登記名義人，伊始為真正所有權人。乙○
○於八十五年一月間將系爭土地所有權無償移轉登記予伊，僅係終止信託關係，將所
有權恢復予真正所有權人，對於乙○○原有財產並未有何影響，債權人之債權亦未受
有損害，上訴人不得主張行使撤銷權等語，資為抗辯。
原審維持第一審所為上訴人敗訴之判決，駁回其上訴，無非以：上訴人主張其對被上
訴人乙○○存有債權，固據提出協議書一件、本票七件、支票影本八件為證，惟被上
訴人謝張雪對上開私文書，均否認其形式上及實質上之真正。上訴人雖請求向台中
縣太平市農會調乙○○開戶資料查驗乙○○筆跡，但經函調結果，該農會未將乙○○
開戶資料函送。經依職權函調乙○○與丙○○○土地過戶資料核對結果，系爭協議書
上乙○○之簽名與過戶資料中乙○○印鑑證明上之簽名不符，上訴人主張協議書真正
一節，尚非可採。上訴人所提本票上乙○○之簽名與乙○○印鑑證明上之簽名相似，
但本票係乙○○八十五年四月十六日所簽發，乙○○與丙○○○間贈與行為係發生於
八十五年一月二十七日，本票債權發生在後，自無從撤銷系爭贈與行為。上訴人執協
議書、本票請求撤銷被上訴人間贈與行為，自非可採。上訴人雖另提出支票影本主張
其對乙○○有借款債權，惟據上訴人主張，其係因該支票退票乃由乙○○另開本票換
回支票，上訴人現既未持有該支票，自不得主張支票債權。上訴人與乙○○間以本票
換回支票之行為，應屬代物清償，而非新債清償，舊債務因新債務成立而消滅，上訴
人不得再就支票債權為主張．且支票亦不能證明借款關係。上訴人所提出之訴外人何
泉及林億全存摺影本，充其量僅能證明何泉、林億全所有之帳戶，有上訴人所稱款項
之進出而已，並不能證明該款項即係由上訴人用以貸予被上訴人乙○○之款項，自無
法證明上訴人對被上訴人乙○○存有債權。證人何泉證稱：「我不清楚他們（指上訴
人及被上訴人乙○○）之間有金錢往來」等語，亦無從證明上訴人與被上訴人乙○○
間確有債權存在之事實。又經向台中縣太平市農會函查，據該農會函復：乙○○之帳
戶自八十四年八月七日起未曾收受何泉之匯款或支票存款，且上訴人所提何泉帳戶代
收之乙○○支票號碼（原審卷二三二頁），與上訴人所主張乙○○向其借款之支票號
碼（一審卷三八、三九頁）不同，尤無法證明借款關係。上訴人所提出之協議書無法
證明為真正，且協議書、本票均成立於被上訴人間贈與行為之後，不得撤銷在前之贈
與行為，上訴人又無法另行舉證證明其對被上訴人乙○○有債權存在，上訴人本於撤
銷訴權之法律關係，請求撤銷被上訴人間贈與之債權及物權行為，及請求被上訴人丙
○○○塗銷所有權移轉登記，為無理由，應予駁回等詞，為其判斷之基礎。
按供核對之筆跡是否與文書上之筆跡相符，法院固得依其自由心證判斷之，惟得心證
之理由，應記明於判決。本件原審向地政機關函調被上訴人辦理土地登記資料中被上
訴人乙○○之印鑑證明上簽名筆跡，與系爭協議書上乙○○之簽名筆跡核對是否相符
，既未說明該供核對之印鑑證明書上之簽名是否確為被上訴人乙○○親自書寫之筆跡
，亦未說明其認定該二筆跡不符之心證理由，已有判決不備理由之違法。次查上訴人
為證明於八十四年九月間，即對被上訴人乙○○有借款債權而聲請訊問之證人林億全
，於原審到場結證，其於八十四年九月十九日提領現款二百萬元到上訴人住宅，將該
款借與上訴人，上訴人即將該二百萬元轉借與當時在場之乙○○云云，被上訴人丙○
○○對該證言亦不爭執（原審卷一○三、一○五頁），原審就此證言，未說明其取捨
意見，遽為不利於上訴人之認定，亦有未合。又上訴人所提出之七張本票（一審卷四
、五頁），係被上訴人乙○○於八十五年四月十六日簽發，用以向上訴人換回乙○○
前所簽發而未兌現之八張支票（一審卷三八至四○頁），為原審確定之事實，而此部
分事實，似與上訴人提出之系爭協議書記載內容相符（一審卷二至五頁），上訴人主
張該協議書係其與被上訴人乙○○簽訂，似非全然無據。究竟該協議書是否上訴人與
被上訴人乙○○合意簽訂，該二人間是否確有協議書所載之借款債權存在，原審未遑
詳查審究，遽為不利於上訴人之判決，尤嫌速斷。上訴論旨，執以指摘原判決不當，
求予廢棄，非無理由。
據上論結，本件上訴為有理由。依民事訴訟法第四百七十七條第一項、第四百七十八
條第一項，判決如主文。
中      華      民      國    八十八    年      四      月     三十     日
                              最高法院民事第二庭
                                  審判長法官  曾  桂  香
                                        法官  劉  延  村
                                        法官  徐  璧  湖
                                        法官  劉  福  聲
                                        法官  陳  重  瑜
      右正本證明與原本無異
                                              書  記  官
中      華      民      國    八十八    年      五      月     十三     日
